臺灣高等法院刑事判決
109年度上訴字第4535號
上  訴  人  臺灣桃園地方檢察署檢察官
被      告  王家華




上列上訴人因被告違反毒品危害防制條例案件，不服臺灣桃園地
方法院108年度審訴字第1883號，中華民國109年10月30日第一審
判決（起訴案號：臺灣桃園地方檢察署108年度毒偵字第2364號
），提起上訴，本院判決如下：
    主  文
上訴駁回。
    理  由
一、公訴意旨略以：被告王家華基於施用第一級、第二級毒品之
    犯意，於民國108年4月10日中午12時許，在桃園市○○區○○○
    街00號1樓居處，分別以摻入香菸吸食及燃燒玻璃球吸食方
    式，施用第一級毒品海洛因及第二級毒品甲基安非他命各1
    次，因認被告涉犯毒品危害防制條例第10條1項、第2項之施
    用第一級毒品、第二級毒品等罪嫌等語。
二、上訴意旨略以：
  ㈠按毒品危害防制條例97年4月30日修法後，對於進入司法程序
    之戒癮治療方式，採取「觀察、勒戒或強制戒治」及「附命
    緩起訴」雙軌制，其目的在給予施用毒品者戒毒自新機會。
    被告既同意參加戒癮治療，而由檢察官採行「附命緩起訴」
    方式，則「附命緩起訴」經撤銷，自不能再採「觀察勒戒或
    強制戒治」方式，重啟處遇程序。又「附命緩起訴」後，3
    年內再犯施用毒品罪，因其事實上已接受等同「觀察、勒戒
    」處遇，顯見再犯率甚高，原規劃之制度功能已無法發揮成
    效，自得依109年1月15日修正公布之毒品危害防制條例第23
    條第2項或修正公布前第24條第2項規定之相同法理，逕行提
    起公訴，無再依毒品危害防制條例第20條第1項重為聲請觀
    察、勒戒必要。否則若被告心存僥倖，有意避險，選擇對其
    較有利之戒癮治療，如有再犯，又可規避直接起訴之規定，
    自與法律規範目的有悖。
　㈡被告前於107年7、8月間因施用毒品行為，經臺灣桃園地方檢
    察署檢察官於107年12月11日以107年度毒偵字第4924、5420
    號為附命完成戒癮治療之緩起訴處分確定，被告於前開緩起
    訴處分確定後3年內之108年4月10日再犯本案施用第一、二
    級毒品之犯行，事實上已接受等同觀察、勒戒之處遇，揆諸
    上開說明，應由檢察官逕行起訴，無再重行聲請觀察、勒戒
    或強制戒治之必要，原判決諭知公訴不受理，自有未洽，請
    求撤銷原判決，更為適法判決云云。
三、查被告行為後，毒品危害防制條例第20條第3項業於109年7
    月15日修正施行，修正後規定犯第10條之罪於觀察、勒戒或
    強制戒治執行完畢釋放後，3年後始再犯第10條之罪者，適
    用本條第1、2項（即應先觀察、勒戒或強制戒治）之規定。
    又上開所謂「3年後再犯」，只要本次再犯（不論修正施行
    前、後）距最近1次觀察、勒戒或強制戒治執行完畢釋放，
    已逾3年者，即該當之，不因其間有無犯第10條之罪經起訴
    、判刑或執行而受影響，有最高法院109年度台上大字第382
    6號裁定可參。
四、次按現行毒品危害防制條例對於施用第一級或第二級毒品罪
    者，進入司法程序之戒癮治療方式，係採取第20條第1項、
    第2項規定「觀察、勒戒或強制戒治」及第24條第1項所定「
    附命緩起訴」雙軌制，其目的同在給予施用毒品者戒毒自新
    機會。是以，被告倘同意參加「戒癮治療」，並由檢察官採
    行「附命緩起訴」方式，且完成「附命緩起訴」所採用之戒
    癮治療完畢，自毋庸復行採取「觀察、勒戒或強制戒治」方
    式，重啟戒除毒癮以代替刑罰之處遇程序，且當被告完成「
    附命緩起訴」之戒癮治療，事實上已接受等同「觀察、勒戒
    或強制戒治」執行完畢釋放之處遇（最高法院109年度台非
    字第76號判決意旨可資參照）。從而，縱經檢察官為附命緩
    起訴，若未完成戒癮治療，究與觀察、勒戒或強制戒治業經
    完整之治療療程不同，無法補充或替代上開醫療處置，而應
    再予觀察、勒戒之機會，方為適法（最高法院109年度台上
    大字第3536號撤銷提案裁定之多數見解可資參照）。是最高
    法院104年第2次刑事庭會議決議所採見解之論理，已因此次
    毒品危害防制條例之修正，而失其所據。
五、經查，被告前因施用毒品案件，經臺灣臺南地方法院以89年
    度毒聲字第3192號裁定送觀察、勒戒後，因認無繼續施用毒
    品之傾向，於90年3月30日執行完畢釋放出所，並經臺灣士
    林地方檢察署檢察官以90年度毒偵字第218號為不起訴處分
    確定；又因施用毒品案件，經臺灣士林地方法院以91年度毒
    聲字第355號裁定令入戒治處所施以強制戒治，嗣經同法院
    以92年度毒聲字第16號裁定停止戒治併付保護管束出所、以
    92年度毒聲字第466號裁定撤銷停止戒治，復令入戒治處所
    施以強制戒治，於92年12月20日戒治期滿執行完畢；之後其
    雖有多次因施用毒品遭判處罪刑確定，但未再受觀察、勒戒
    或強制戒治之執行；再於107年間因施用毒品案件，經臺灣
    桃園地方檢察署檢察官以107年度毒偵字第4924、5420號為
    附命戒癮治療之緩起訴處分，緩起訴期間自107年12月11日
    起至109年6月10日止，因履行未完成而於108年12月10日結
    案，有本院被告前案紀錄表在卷可查。揆諸前揭說明，被告
    既未完成上開緩起訴處分之戒癮治療療程，自難認已為觀察
    、勒戒或強制戒治之執行。故本件檢察官起訴被告施用第一
    、二級毒品之時間（即108年4月10日），距離被告最近1次
    送觀察、勒戒執行完畢釋放之時間，已逾3年，依修正後之
    毒品危害防制條例第20條第3項規定，不得逕行追訴處罰，
    檢察官未及審酌上開法律修正，逕予起訴，其訴訟條件已有
    欠缺，原審法院依刑事訴訟法第303條第1款、第307條規定
    逕為公訴不受理之判決，核無違誤。檢察官上訴主張被告前
    經緩起訴處分，事實上等同於已接受觀察、勒戒之處遇云云
    ，為無理由，爰不經言詞辯論，逕行駁回其上訴。
據上論斷，應依刑事訴訟法第368條、第372條，判決如主文。　
中　　華　　民　　國　　110 　年　　2 　　月　　 4　　日
                  刑事第十七庭  審判長法　官 鄭水銓
                                      法　官 沈君玲
                                      法　官 李世華
以上正本證明與原本無異。
檢察官就施用第一級毒品部分如不服本判決應於收受送達後20日
內向本院提出上訴書狀，其未敘述上訴之理由者並得於提起上訴
後20日內向本院補提理由書（均須按他造當事人之人數附繕本）
「切勿逕送上級法院」。
其餘部分不得上訴。
                                      書記官 莊佳鈴
中　　華　　民　　國　　110 　年　　2 　　月　　5 　　日